【裁判字號】    97,訴,3515
【裁判日期】    971008
【裁判案由】    返還借款
【裁判全文】
臺灣臺北地方法院民事判決              97年度訴字第3515號
原      告  丙○○
訴訟代理人  蔡文彬律師
            林明賢律師
            陳孟秀律師
被      告  乙○○
            甲○○
共      同
訴訟代理人  張立業律師
複  代理人  林輝豪律師
上列當事人間請求返還借款事件，本院於民國97年9 月24日言詞
辯論終結，判決如下：
    主      文
被告甲○○應給付原告新臺幣玖拾陸萬元及自民國九十七年七月
十一日起至清償日止，按週年利率百分之五計算之利息。
原告其餘之訴駁回。
訴訟費用由被告甲○○負擔。
本判決原告勝訴部分於原告以新臺幣參拾貳萬元為被告甲○○供
擔保後，得假執行。但被告甲○○於假執行程序實施前，以新臺
幣玖拾陸萬元為原告預供擔保，得免為假執行。
原告其餘假執行之聲請駁回。
    事實及理由
一、原告起訴主張：
  (一)被告甲○○於民國95年5月2日致電原告表示急需借款新臺幣
    （下同）960,000 元，原告基於兩造均為童軍團團友之情誼
    ，乃以女兒王怡平之帳戶匯款960,000 元至被告之帳戶，被
    告甲○○嗣交付原告如附表所示編號1、2之支票以為擔保。
    次日被告甲○○又向原告借款490,000 元，原告表示該筆借
    款須先返還，被告甲○○乃再交付原告如附表所示編號3 之
    支票。當日晚間被告乙○○偕同其次女至原告家中，就被告
    甲○○所欠債務親口向原告承諾：「請放心！這些錢我會負
    責還你」。不僅如此，被告乙○○更多次向同軍團夥伴們表
    示，其妻即被告甲○○對童軍團團友所負債務，伊會負責到
    底。惟被告甲○○所交付之3紙支票中，僅附表所示編號3之
    支票兌現，其餘支票則均遭退票，而仍積欠借款960,000 元
    ，被告屢以被告甲○○生病、被告乙○○尚在攻讀博士學位
    為由拖延還款，經原告多次寄發存證信函促請還款仍未獲置
    理。
  (二)按第三人與債權人訂立契約承擔債務人之債務者，其債務固
    於契約成立時移轉於該第三人，惟第三人與債權人訂立之契
    約，係由該第三人加入為債務人，而與原債務人就同一債務
    各負全部給付之責任者，雖學說上稱為重疊的債務承擔，究
    與民法第三百條所規定之免責的債務承擔不同，原債務人就
    其債務仍與該第三人連帶負其責任。最高法院23年上字第13
    77號判例可資參照。因被告乙○○於95年5月3日晚間與原告
    有承擔被告甲○○債務之意思表示合致，依上開判例所示乃
    重疊之債務承擔，被告2 人自應負連帶給付之責。退步言之
    ，縱認被告乙○○上開所為並非重疊之債務承擔，亦應解為
    於被告甲○○不履行債務時，由被告乙○○代負履行責任，
    而有保證契約之存在，原告除得請求被告甲○○返還借款外
    ，亦得依保證契約請求被告乙○○代負履行責任。並為先位
    聲明：被告應連帶給付原告960,000 元及自起訴狀繕本送達
    翌日起至清償日止，按週年利率5%計算之利息。及備位聲明
    ：(一)被告甲○○應給付原告960,000 元及自起訴狀繕本送達
    翌日起至清償日止，按週年利率5%計算之利息。如對其財產
    強制執行無效果時，由被告乙○○給付之。並均陳明願供擔
    保請准宣告假執行。
  (三)被告乙○○於鈞院97年6 月18日言詞辯論期日經合法通知不
    到場，亦未提出任何書狀爭執，依民事訴訟法第280條第1項
    、第3 項規定，已視同自認。其嗣後雖委任訴訟代理人於97
    年8 月15日言詞辯論期日否認曾允諾還款，核屬自認之撤銷
    ，然其未證明自認與事實不符，亦未經原告同意，依民事訴
    訟法第279條第3項規定，其撤銷應屬無效，故應由被告乙○
    ○就曾承諾原告負責償還借款之事實不存在，負舉證之責。
    退步言之，縱認因被告乙○○事後爭執而非不得視同自認，
    然被告乙○○遲至97年8 月15日方當庭提出爭執，致訴訟程
    序空轉數月，應認被告因重大過失遲誤期日，逾時始提出攻
    擊或防禦方法，有礙訴訟之終結，故被告乙○○如欲對視同
    自認之事實加以爭執，應負舉證之責。至於被告乙○○雖提
    出行動電話內之簡訊內容辯稱其確無允諾負責還款云云，然
    該簡訊內容雖確為原告所發，惟其內容乃在要求被告乙○○
    依其承諾還款，反足以證明被告乙○○業已承諾還款，實非
    如其所辯稱等情。
二、被告甲○○對於原告主張清償借款之訴訟標的為認諾。惟被
    告乙○○則以下詞為辯：
  (一)被告乙○○從未向原告表示：「請放心！這些錢我會負責還
    你」，更無所謂多次向同軍團夥伴們表示，其妻即被告甲○
    ○對童軍團團友所負債務，伊會負責到底，原告主張此事實
    ，自應由其舉證。是被告乙○○與原告之間既無所謂重疊債
    務承擔或保證之意思表示合致，原告據此而為請求，當屬無
    據。且96年5月3日當晚，原告不在家中，僅有原告之配偶王
    清榮在家，顯見原告主張不實在，況依原告所傳之簡訊內容
    ，更足以證明被告乙○○從未承諾還款，原告主張實屬無據
    。且縱認被告乙○○確曾表示「請放心！這些錢我會負責還
    你」，然此文句是否能發生重疊債務承擔或保證債務之效果
    ，非無疑問，是原告主張並無理由，應予駁回。並聲明：(一)
    原告之訴及假執行之聲請均駁回。(二)如受不利判決，願供擔
    保請准宣告免為假執行。
  (二)至原告一再主張被告乙○○業已自認或延滯訴訟云云，顯屬
    誤會，蓋被告訴訟代理人於97年6 月18日遞出委任狀，然鈞
    院97年7 月30日言詞辯論期日通知並未送達訴訟代理人，以
    致無法出庭，亦無法提出書狀為爭執，並無延滯訴訟之情事
    ，況被告乙○○於訴訟程序中已否認原告之主張，當無依法
    視同自認之情形。
三、兩造不爭執事項：
    被告甲○○分別於95年5月2日、95年5月3日向原告借款960,
    000元、490,000元，其中490,000元業已清償，尚餘960,000
    元未清償。
四、本件爭點與法院之判斷：
    兩造除就被告甲○○部分因認諾而應為其敗訴判決之外，經
    協議簡化爭點為：(一)被告乙○○是否曾於95年5月3日晚間至
    原告家中，向原告承諾「請放心，這些錢我會負責還你」？
    (二)如被告乙○○曾為上開承諾，該承諾之意義是否為重疊之
    債務承擔或保證？茲就各爭點判斷如下：
  (一)原告主張被告乙○○曾於95年5月3日晚間至原告家中，向原
    告承諾「請放心，這些錢我會負責還你」，業為被告乙○○
    所否認，原告雖主張被告乙○○有視同自認之情事，惟按當
    事人對於他造主張之事實，於言詞辯論時不爭執者，視同自
    認。但因他項陳述可認為爭執者，不在此限。當事人對於他
    造主張之事實，已於相當時期受合法之通知，而於言詞辯論
    期日不到場，亦未提出準備書狀爭執者，準用第1 項之規定
    。民事訴訟法第280 條第1項、第3項前段分別定有明文。查
    被告乙○○雖於本院97年6 月18日言詞辯論期日於相當期日
    受合法通知而不到場，惟其已於97年6 月18日委任訴訟代理
    人，並於97年8 月15日到場及提出答辯狀否認原告主張之事
    而為爭執，嗣又於97年9 月10日親自到庭陳述否認原告之主
    張，是被告乙○○對原告主張之事實既已為爭執，自與前開
    法條規定之情形不符，原告主張被告乙○○業已自認云云，
    顯非有據。至原告主張被告乙○○延滯訴訟程序，故應對否
    認視同自認之事實負舉證之責，查無法律依據，亦無可採。
  (二)然證人王清榮業已證稱：「就是95年5月3日的前一天，甲○
    ○有打電話給我太太，我太太不在，我問她何事，她不講，
    後來我太太告訴我說甲○○是要借錢有急用，我跟我太太說
    我們沒有多餘的錢，但是我們家有教育基金，如有急用就從
    那邊領出來借給甲○○，是由原告將錢匯給甲○○，匯了96
    萬元」、「匯錢隔天，被告乙○○就跑到我們家來，原告有
    問他這150 萬元是小孩的教育基金，我們沒有多餘的錢，你
    要想辦法來還，然後他就回答沒有問題，你放心，這些錢我
    會負責還」（本院卷第66頁反面），且其證稱因96年5月4日
    是其與原告之結婚紀念日，故特別記得前日發生之事，是證
    人證述之內容應可採信。從而，原告主張被告乙○○於95年
    5月3日於原告家中表示「請放心，這些錢我會負責還你」，
    堪可認定，被告否認曾為此表示，卻未能舉證，當無可採。
  (三)按解釋意思表示，應探求當事人之真意，不得拘泥於所用之
    辭句。民法第98條定有明文。又按債務承擔，有免責的債務
    承擔及併存的債務承擔之別，前者於契約生效後原債務人脫
    離債務關係，後者為第三人加入債務關係與原債務人併負同
    一之債務，而原債務人並未脫離債務關係。且債務承擔契約
    係以第三人與債權人為當事人，衹須第三人與債權人互相表
    示意思一致，其契約即為成立。最高法院49年臺上字第2090
    號判例、52年度臺上字第925 號判例意旨分別可資參照。且
    稱保證者，謂當事人約定，一方於他方之債務人不履行債務
    時，由其代負履行責任之契約。民法第739 條亦有明文。從
    而，原告主張被告乙○○曾向其表示「請放心，這些錢我會
    負責還你」，固屬真實，惟該言語是否有「加入債務關係與
    原債務人併負同一之債務，而原債務人並未脫離債務關係」
    或「於他方之債務人不履行債務時，由其代負履行責任」之
    意思，且原告與被告乙○○就此已意思表示一致等情，即有
    詳予探求之必要。而查，證人除為上開證詞之外，就原告是
    否有答應由被告乙○○還款一事，證稱其已忘記當時實際情
    形為何（本院卷第66頁反面），且原告亦未能舉證證明被告
    乙○○事後有向其他童軍團團友表示其會負責清償被告甲○
    ○之債務，自難認被告乙○○與原告之間有任何併存債務承
    擔或保證契約之意思表示一致。況依證人所述，被告乙○○
    於95年5月3日至其家中時，談論之間並無不愉快之情形，還
    談論許多其他事情，衡情應屬朋友間閒話家常之場合，且當
    時係原告告知被告乙○○有關被告甲○○借錢之事後，被告
    乙○○才回稱「請放心，這些錢我會負責還你」，顯見被告
    乙○○於當時並不知悉被告甲○○借款之事，於此情形，被
    告乙○○固然陳稱「請放心，這些錢我會負責還你」，惟其
    意應僅在舒緩被告甲○○向原告借錢所造成之窘境，以避免
    拜訪友人卻遭追討債務，並無併存債務承擔或為保證之意。
    是以，被告乙○○辯稱其無併存債務承擔或為保證之意，尚
    可採信。
  (四)承此，被告乙○○雖曾表示「請放心，這些錢我會負責還你
    」，惟其並無併存債務承擔或保證之意，且與原告亦未達成
    意思表示一致，則原告主張被告乙○○與其已成立併存債務
    承擔或保證之意思表示合致，顯非真實，難以採信。
五、綜上所述，本件被告甲○○於言詞辯論時對原告主張之訴訟
    標的為認諾，依民事訴訟法第374 條，應為其敗訴之判決。
    惟原告未能舉證被告乙○○與其有併存債務承擔或保證之意
    思表示合致，則其先位聲明依併存債務承擔請求被告乙○○
    與被告甲○○負連帶給付責任，以及備位聲明依保證契約請
    求被告乙○○於被告甲○○強制執行無效果時，由被告乙○
    ○給付之，均屬無據。從而，原告先位聲明依消費借貸之法
    律關係，請求被告甲○○給付960,000 元及自起訴狀繕本送
    達翌日即97年7月11日起至清償日止，按週年利率5% 計算之
    法定遲延利息，無有理由，應予准許。逾此部分之請求，則
    屬無據，應予駁回。而其所為備位聲明，就被告甲○○部分
    ，因其先位聲明已獲勝訴判決，備位聲明即無庸審酌，而就
    被告乙○○部分，亦應認其請求為無理由，應予駁回。
六、兩造分別陳明願供擔保請准宣告假執行或免為假執行，關於
    原告勝訴部分，核無不合，爰分別酌定相當之擔保金額，予
    以准許。至原告敗訴部分，假執行之聲請失所附麗，應予駁
    回。
七、本件事證已臻明確，兩造其餘攻擊防禦方法及未經本院援用
    之證據，核與判決之結果不生影響，爰不予逐一論駁，併此
    敘明。
八、訴訟費用負擔之依據：民事訴訟法第79條。
中    華    民    國    97    年    10    月    8     日
                  民事第四庭    法  官  余明賢
以上正本係照原本作成
如對本判決上訴，須於判決送達後20日內向本院提出上訴狀
中    華    民    國    97    年    10    月    8     日
                                書記官  楊勝欽
【附表】
┌──┬─────┬──────┬──────┬─────┬──────────┐
│編號│ 支票號碼 │  付款銀行  │  發票日期  │ 票面金額 │   發    票    人   │
├──┼─────┼──────┼──────┼─────┼──────────┤
│ 1  │AB0000000 │萬泰商業銀行│95年6月27日 │500,000元 │葳利科技股份有限公司│
├──┼─────┼──────┼──────┼─────┼──────────┤
│ 2  │AB0000000 │萬泰商業銀行│95年6月27日 │500,000元 │葳利科技股份有限公司│
├──┼─────┼──────┼──────┼─────┼──────────┤
│ 3  │AB0000000 │萬泰業銀行  │95年5月26日 │500,000元 │葳利科技股份有限公司│
└──┴─────┴──────┴──────┴─────┴──────────┘


司法院資訊處製作；財團法人民間司法改革基金會備份。
